臺灣高等法院刑事判決
109年度上訴字第4043號
上  訴  人  臺灣臺北地方檢察署檢察官
被      告  王浚嘉



指定辯護人  陳鴻琪律師
上列上訴人因被告殺人未遂案件，不服臺灣臺北地方法院108年
度訴字第904號，中華民國109年9月17日第一審判決（聲請簡易
判決處刑案號：臺灣臺北地方檢察署108年度速偵字第2247號）
，提起上訴，及移送併辦（同署110年度偵字第2826號），本院
判決如下：
    主  文
上訴駁回。
    事  實
一、王浚嘉於民國108年10月19日上午5時20分許，在臺北市○○區○○○路00號「星聚點KTV」前，因與邸柏瑋之女伴攀談之事，與邸柏瑋發生口角，其能預見頭、臉部係人體重要部位，眼睛位於臉部，皆極為脆弱，若經任何外力重擊或刺劃，足以造成他人之視能毀敗或嚴重受損，或對人之身體健康有其他難治之重傷害結果，卻仍與王灝（另案由檢察官通緝中）、林星佑、唐紹琦（均另案由檢察官提起公訴）及其他姓名、年籍均不詳之2名成年男子，共同基於造成邸柏瑋身體重傷害結果也不違背本意之不確定故意與犯意聯絡，以徒手毆打邸柏瑋，斯時邸柏瑋之友人陳楚文見狀上前阻止，惟王浚嘉等人亦承前重傷害之犯意聯絡，共同仗人數優勢，以徒手、腳踹踢或撿拾地面上不明尖硬物等方式毆擊邸柏瑋及陳楚文之頭、臉（眼眶周圍）及身體，過程中，邸柏瑋及陳楚文已因傷不支倒地，王浚嘉等人仍持續共同毆打、腳踹踢邸柏瑋及陳楚文之頭部等部位，致邸柏瑋因而受有頭部多處挫傷瘀腫、右側眶底閉鎖性骨折及頭部擦傷（約3X4、4X4公分）等傷害；陳楚文亦受有頭部多處挫傷瘀腫、頭皮擦傷（約4X3公分）、臉部多處損傷、左側顱骨及顏面骨閉鎖性骨折、兩側前房出血、兩側急性虹膜睫狀體炎、左側眶底閉鎖性骨折、兩側眼球及眼眶組織挫傷瘀腫、臉側眼瞼及眼周圍撕裂傷（左側2X0.5X0.3公分、右側1.5X0.3X0.2公分）、唇挫傷擦傷（約2X1公分）、前胸壁挫傷瘀腫、左側胸部擦傷（約15X1公分）、兩側肩膀挫傷瘀腫與擦傷（約10X1、8X5公分）、右側前臂擦傷（約5X3公分）、左側手部挫傷瘀腫與擦傷（約1X1、0.5X0.3公分）、右側膝部挫傷瘀腫（擦傷約3X3公分）、右側髖部挫傷瘀腫及右側足部挫傷瘀腫等傷害，嗣經警據報前往現場處理，及時將邸柏瑋及陳楚文送醫急救，始未達毀敗或嚴重減損邸柏瑋、陳楚文之一目以上機能或於身體、健康有重大難治之重傷害結果而未遂。王浚嘉則經警當場逮捕而查獲上情。
二、案經邸柏瑋、陳楚文訴由臺北市政府警察局松山分局報告臺
    灣臺北地方檢察署檢察官偵查後聲請以簡易判決處刑及移送
    併辦。
    理  由
壹、證據能力：
　　本件認定事實所引用之卷證資料（包含傳聞證述、監視器畫
    面光碟之物證及診斷證明書等書證，詳下述及者），非傳聞
    之物、書證部分，並無證據證明係公務員違背法定程序所取
    得，與本案亦有自然之關連性，傳聞證述及書面部分，公訴
    人、被告王浚嘉及其辯護人迄至本案言詞辯論終結，均不爭
    執該等卷證之證據能力，亦未曾提出關於證據能力之聲明異
    議，本院認本案無涉非法取供或有何不當偵查手法，引為證
    據為適當，是依刑事訴訟法第158條之4之反面解釋、第159
    條之4第2款、第159條之5之規定，下列認定事實所引用之證
    據方法均有證據能力。
貳、認定事實：
一、訊據被告固坦承其於上開時、地，確有以徒手、腳踢告訴人
    邸柏瑋、陳楚文2人，致其等受有上開傷害之事實，惟矢口
    否認有使告訴人2人受重傷之故意，辯稱：我當時搭訕在KTV
    店門前遇到的洪杏玟，遭告訴人2人從中阻撓，因不滿他們
    回嘴，才動手毆打他們，我們是互毆，我只是想教訓他們才
    攻擊他們臉部，我出手有斟酌力道，覺得不會讓他們有生命
    危險，我沒有拿硬物攻擊告訴人，主觀上沒有預見這樣打鬥
    會造成他們重傷或死亡等語。辯護人則以：本案起因是雙方
    酒後，被告想要與告訴人的女性友人洪杏玟攀談而起口角致
    偶發性紛爭，被告只是要教訓告訴人2人，尚難認被告有何
    殺人或重傷害之動機，告訴人2人於原審作證時始稱有遭不
    明尖硬物體攻擊，與先前陳述不符，有誇大渲染可能，尚難
    採信，又告訴人2人之傷口乃為表淺之皮肉傷，無生命危險
    或毀敗、嚴重減損一目或一肢以上機能或於身體、健康有重
    大不治或難治之情形，當天就醫後均於同日即出院，足認被
    告毆打時力道有所保留，無致人重傷害之故意，被告於邸柏
    瑋倒地後再繼續毆打，只是要剝奪其反擊之能力，這也只是
    傷害行為，應僅成立普通傷害罪等語。　
二、經查，被告與告訴人2人，彼此間素不相識，並無任何仇怨
    、嫌隙，被告於上開時、地，因不滿告訴人邸柏瑋出言阻止
    其搭訕洪杏玟，遂與王灝等男子，以徒手毆打告訴人邸柏瑋
    ，斯時告訴人陳楚文見狀上前阻止，被告等人則共同仗人數
    優勢，以徒手、腳踢等方式毆擊告訴人2人，致告訴人2人受
    有事實欄所載各項傷勢之事實，業據被告坦認無誤（見速偵
    卷第8至9頁、第31頁反面、原審卷一第99至101頁、卷二第1
    43、149、159至160頁、本院卷第261頁筆錄），核與證人邸
    柏瑋、陳楚文於警詢（含檢事官詢問）、偵訊及原審審理中
    證述之衝突情節大致相符（見速偵卷第10至11頁、他字卷第
    53、54頁、第195至197頁、原審卷二第137至149頁筆錄），
    復經證人洪杏玟於警詢及原審審理中證述在卷（見速偵卷第
    12至13頁、原審卷二第150至155頁筆錄），在場男子王灝、
    林星佑均坦認有以徒手或腳踢之方式攻擊告訴人2人（見他
    字卷第77、83頁警詢筆錄）、唐紹琦則坦認有將告訴人陳楚
    文壓在地板上，當時別人在踢陳楚文的頭等節（見他字卷第
    91頁警詢、第197頁偵訊筆錄），且有告訴人2人之傷勢照片
    、馬偕醫院之診斷證明書、臺北市立萬芳醫院診斷證明書、
    現場監視錄影畫面光碟之截圖照片、指認被告照片、警製受
    理各類案件紀錄表在卷可憑（見原審簡字卷第41至65頁、速
    偵卷第14至21頁、原審卷一第163至171頁），該監視錄影畫
    面並經原審當庭勘驗並製作截圖附卷（見原審卷一第433至4
    68頁），是此部分之事實，堪以認定為真。
三、按殺人、重傷、傷害三罪之區別，在行為人下手加害時之犯
    意，究係使人喪失生命？或使人受重傷？或僅傷害人之身體
    健康？以為斷。而確定行為人有無殺人犯意時，亦應綜合行
    為人下手輕重、次數、兇器種類、攻擊之部位、其行為動機
    、原因、被害人受傷部位是否致命、傷痕多寡、嚴重程度如
    何等事實，為符合論理法則與經驗法則之論斷（最高法院47
    年度台上字第1364號、51年度台上字第1291號判決【曾選編
    為判例】、69年度台上字第2270號、89年度台上字第1051號
    、94年度台上字第6857、5436號等判決意旨參照）。本案被
    告與其他在場參與之人有共同傷害告訴人2人之犯意及事實
    ，並無疑義，關於被告是否僅有其所辯之傷害犯意？抑或有
    使人受重傷害之直接或間接故意？甚至告訴人2人及公訴檢
    察官所稱之殺人犯意？乃本案重要爭點，經查：
　㈠證人邸柏瑋於原審審理時證稱：當時我被壓在地上打，被告
    等人以拳頭打我、用腳踩我的頭，主要攻擊頭部、太陽穴、
    鼻樑，後來我倒在公車停靠站的地上時，被告或是王灝還有
    用硬物打我的前額，我感覺全身流血等語（見原審卷二第13
    7、142至143頁筆錄）；證人陳楚文於原審審理時證稱：當
    時邸柏瑋先被打，是被告出手，我問被告你打什麼意思，被
    告說「打爽的」，然後被告就以拳頭從我的下巴往上打我的
    右臉，我遭到攻擊頭部、胸口為主，被以拳頭、腳踢踩頭部
    、攻擊眼睛，過程中也有遭小型不明尖硬物攻擊，造成右眉
    附近有深度傷口，縫了4、5針，後背也有一道長傷口，是尖
    物由上往下刮，我頭部被打到腦震盪，到醫院時直嘔吐、無
    法馬上治療，回家後咳嗽都有血等語（見原審卷二第144至1
    47頁筆錄）。
　㈡上開告訴人2人之原審證詞，比對卷內診斷證明書及傷勢照片
    ，告訴人2人遭被告等攻擊後，頭部（尤其2人眼眶、額頭周
    圍）均嚴重瘀腫、傷痕累累，已達眶底閉鎖性骨折或顱骨及
    顏面骨閉鎖性骨折之程度，陳楚文所稱右眉下方上眼皮處經
    數針縫合深度傷口（見原審簡字卷第49頁照片），應非徒手
    或撞到地板所能造成之傷勢，陳楚文稱係遭在場人以某種小
    型不明堅硬物攻擊所致，確有補強事證，至於邸柏瑋所稱之
    前額遭硬物攻擊，無論係其確遭某種硬物攻擊，抑或將被告
    等人之徒手（例如拳頭）或腳踢誤認為硬物，均不影響被告
    等人出手傷及該處之事實，再參酌證人洪杏玟於原審審理中
    亦證稱：我看到告訴人2人被打的部位是臉、頭，我去扶起
    邸柏瑋時，他臉上都是血，陳楚文的頭則被打到腫起來，讓
    人認不得他，被告等人還用腳踹陳楚文的頭，打成這樣超狠
    的等語（見原審卷二第152頁筆錄），亦可作為被告等人確
    有針對告訴人2人頭部及眼睛周圍處多次、反覆毆擊成傷之
    佐證。
　㈢再依卷附監視器光碟畫面，被告係與王灝等5名成年男子，共
    同攻擊告訴人2人頭部長達數分鐘，而非僅只一、二次之譜
    ，且被告等仗人數優勢，持續對手無寸鐵之告訴人2人行壓
    制、圍毆其等頭部多次，甚至在告訴人2人已經倒臥在地、
    無抵抗能力之情形下，猶不停手，持續出拳毆擊、以腳踢踹
    告訴人2人之頭部，被告甚至欲持「星聚點KTV」門前之金屬
    廣告支架為武器，上前攻擊受人攙扶離開之陳楚文，且於同
    夥阻止、奪去上開金屬廣告支架後，仍上前追打陳楚文、將
    之推落騎樓欄杆外，並持續以腳踢踩陳楚文之頭部多次，直
    至員警抵達現場，被告始停手、逃竄（見原審卷一第433至4
    68頁勘驗筆錄及附圖），核與前揭告訴人2人傷勢照片及診
    斷證明書所示頭、臉部之傷痕累累相符，並無任何證據顯示
    告訴人2人係自撞地板或何現場硬物致傷，被告辯稱他們是
    碰撞到地板才受傷云云，應非事實。
　㈣按共同正犯之成立，祇須具有犯意之聯絡，行為之分擔，既
    不問犯罪動機起於何人，亦不必每一階段犯行，均經參與；
    且共同正犯間，非僅就其自己實施之行為負其責任，並在犯
    意聯絡之範圍內，對於他共同正犯所實施之行為，亦應共同
    負責。被告雖辯稱自己沒有拿任何工具、器物攻擊告訴人2
    人，而依現有卷證，確實無法認定被告曾以徒手、腳踢以外
    之何物傷及告訴人2人，但現場與被告有明確一同「教訓」
    告訴人2人意思聯絡之其他男子，確有1人曾以某種小型不明
    堅硬物揮擊告訴人陳楚文上眼皮處而造成需數針縫合之傷口
    ，依據前揭說明，應認仍在眾人意思聯絡之範圍內，被告自
    應共負其責。
　㈤是依前揭各項積極證據，被告等仗人數優勢，集中、反覆多
    次以徒手、腳踢之方式攻擊告訴人2人之頭、臉，尤其臉部
    眼眶及周圍處，力道已達眼眶眶底、顏面骨、顱骨多處骨折
    之程度，甚至已有人持某不明硬物揮擊告訴人陳楚文上眼皮
    處成傷，稍一不慎，皆有可能傷及告訴人2人之眼睛而影響
    視能（如告訴人陳楚文所稱之視網膜破裂），被告等有一般
    智識程度及生活經驗之成年人，均應知此道理，被告辯稱有
    在控制力道云云，顯不合理，辯護人辯稱頭骨堅硬可承受50
    0公斤撞擊力道云云，忽視被告等集中攻擊告訴人2人眼眶周
    圍之臉部最脆弱部位及力道已達骨折程度之客觀事實，亦非
    可採；又告訴人2人分別遭眾人毆擊、追打，人數居於劣勢
    ，其2人並無明顯可以有效反擊眾人之舉動或事實上之可能
    ，當其2人遭毆擊被打在地，即便有所謂試圖坐起身之動作
    ，均不代表具有效反擊能力，此一客觀情狀，被告在現場始
    終目睹、參與，自應清楚知悉雙方肢體實力之嚴重落差，卻
    還辯稱雙方只是互毆、其繼續毆打倒在地上之2人，是想剝
    奪他們反擊之能力云云，顯然避重就輕，而且由此更可見被
    告等決意致令告訴人2人傷勢嚴重或擴大，主觀意思至為堅
    定，甚而被告還要以現場之金屬廣告支架為武器攻擊已需人
    攙扶之陳楚文，於遭同夥攔下奪走手中支架後，仍持續追打
    、毆擊其頭部，直到警察到場才停手，再佐以整件衝突之起
    因便是來自被告與告訴人2人之口角爭執，被告就是眾人決
    定一同教訓告訴人2人之關鍵起意之人，被告亦始終坦認要
    教訓告訴人2人、自己最先動手、其他朋友是主動上前幫忙
    自己等節屬實（見速偵卷第9頁、原審卷二第160頁、本院卷
    第261頁筆錄）；是依據首揭說明，衡量被告此方下手輕重
    、次數、攻擊之部位、其行為動機、原因、被害人受傷部位
    及嚴重程度等節，自應認定被告對於如此攻擊方式，可能傷
    害告訴人2人視能或造成其他身體健康方面難治之嚴重傷害
    已有預見，但在決意教訓告訴人2人之怒氣下，縱使如此亦
    不違背被告之本意，且衡量被告應無非致他人於死不可之行
    為動機，檢察官對此舉證不足，參酌告訴人邸柏瑋就醫當日
    傷口經清創後可離院，告訴人陳楚文則經傷口清創、局部麻
    醉及縫合手術後，於當日離院等情，有前揭診斷證明書附卷
    可參，是應認其2人因警方獲報及時趕到，得以阻止衝突繼
    續並將其2人及時送醫，使其2人並無任何生命危險，自應認
    定被告等當無原審及本院公訴檢察官（含告訴人）所言之殺
    人犯意聯絡，尚無從論以殺人未遂罪，但被告行為時具有使
    告訴人2人受有重傷之不確定犯意，仍足堪認定，僅因告訴
    人2人及時送醫治療與傷勢部位幸未真的傷及眼球，而未發
    生視能或其他健康方面難治之重傷害結果，被告辯稱只有傷
    害犯意云云，當屬避重就輕之詞而非屬實。
四、綜上所述，被告夥同其他在場友人，共同基於造成對方重傷
    害亦在所不惜之重傷害犯意聯絡，毆擊告訴人2人，幸其2人
    均未造成重傷害之客觀結果，業已事證明確，被告辯稱自己
    只有傷害犯意，辯護人辯稱被告應只成立普通傷害罪，均非
    可採，被告上開犯行，已堪認定，自應依法論科。　　
參、論罪：
一、核被告所為，係犯刑法第278條第3項、第1項之重傷害未遂
    罪。
二、檢察官原係認被告犯刑法第277條第1項普通傷害罪，聲請以
    簡易判決處刑，復於原審改行通常程序審理後，經公訴檢察
    官變更起訴法條認被告係犯刑法第271條第2項、第1項之殺
    人未遂罪（見原審卷一第443頁筆錄），惟被告並無殺人之
    犯意，已如前述，是檢察官上開所為起訴法條之變更，容有
    誤會，惟殺人未遂與重傷害未遂罪，就傷害人身體之被訴基
    本社會事實同一，原審及本院已告知被告可能涉犯前開法條
    ，業已保障被告之防禦權，爰依法變更起訴法條。
三、被告與王灝及其他在場4名成年男子間，就上開重傷害未遂
    犯行，有犯意聯絡及行為分擔，應論以共同正犯。
四、被告係以一重傷害之接續行為同時傷害告訴人2人，各侵害
    其2人之身體法益，均觸犯重傷害未遂罪，為同種想像競合
    犯，依刑法第55條規定，應從一重處斷。
五、被告雖已著手重傷害行為之實行，惟未生重傷害之結果，其
    犯罪尚屬未遂，斟酌其犯罪情節，爰依刑法第25條第2項之
    規定，按既遂犯之刑度減輕其刑。　　
肆、駁回上訴之理由：
一、原審基於相同之認定，改行通常審理程序後，以被告罪證明
    確，適用刑事訴訟法第299條第1項前段、第300條、刑法第2
    8條、第278條第3項、第1項、第55條、第25條第2項之規定
    ，審酌被告與告訴人2人素不相識，並無深仇大恨，雙方在
    「星聚點KTV」前偶遇，被告僅因搭訕告訴人之異性友人時
    ，認遭告訴人阻撓而心生不滿，即基於重傷害之犯意，以暴
    力相向，並與王灝等5人共同仗人數優勢，以徒手、腳踢及
    不明尖硬物攻擊告訴人之頭部、臉部，且告訴人2人已經倒
    臥在地、無抵抗能力之情形下，猶不停手，使其等受有前揭
    傷害，手段兇暴，惡性甚鉅，嚴重破壞社會治安，並造成告
    訴人2人身心傷害非輕，復參酌被告犯後雖坦承傷害犯行，
    但否認重傷害之犯意，且原審審理期間經合法傳拘多次未到
    而遭通緝2次，嚴重影響本案之審理，犯後態度難謂良好，
    兼衡被告之素行、本案情節、告訴人2人所受身心傷害、迄
    未能與告訴人2人達成和解或為任何賠償，併考量被告之智
    識程度（高職肄業）、現從事汽車美容業、無需扶養之親屬
    之生活狀況等一切情狀，量處有期徒刑2年6月；另交代難認
    上開不明尖硬物屬被告所有，又非違禁物，且未扣案，故不
    為沒收之諭知。經核原審認事用法並無違誤，量刑亦係重傷
    害未遂罪之最低度刑，已充分衡量對被告有利、不利之量刑
    事實，並無裁量違法或不當濫用裁量權之情事。
二、檢察官提起上訴，認為被告所為應該當殺人未遂罪，但就被
    告主觀上之殺人犯意，並未另行積極舉證以說服本院，被告
    所為尚無法成立此罪，其理由已如前述；又檢察官上訴稱原
    審量刑過輕，然衡量告訴人2人所受傷勢，並無任何生命危
    險，或已造成重傷害之結果，且被告於本院審理期間，亦多
    次表達悔意，已非檢察官所言犯後態度囂張、完全藐視司法
    審理程序，雖被告終究於本院仍無法與告訴人2人達成和解
    共識或為實際賠償（見本院卷第263至265頁筆錄、第267頁
    公務電話紀錄），惟綜參各項量刑事實，應認定原審對被告
    有利之量刑結果，尚無裁量失當或過輕之情事，是檢察官之
    上訴為無理由，應予駁回。　　　　
據上論斷，應依刑事訴訟法第368條，判決如主文。
本案經檢察官洪敏超聲請簡易判決處刑，檢察官張友寧提起上訴
，檢察官吳文琦移送併辦，檢察官羅建勛到庭執行職務。
中　　華　　民　　國　　110 　年　　8 　　月　　17　　日
                    刑事第八庭  審判長法  官  陳世宗 
                                      法  官  周明鴻
                                      法  官  吳勇毅 
以上正本證明與原本無異。
如不服本判決，應於收受送達後20日內向本院提出上訴書狀，其
未敘述上訴之理由者並得於提起上訴後20日內向本院補提理由書
（均須按他造當事人之人數附繕本）「切勿逕送上級法院」。
                                      書記官  許家慧
中　　華　　民　　國　　110 　年　　8 　　月　　18　　日